ACORDAO-COMPLETO-2421987

ACÓRDÃO 2129/2020 ATA 30/2020 - PLENÁRIO

VISTOS, relatados e discutidos estes autos que tratam de embargos de declaração opostos por Rolph Eber Casale, ex-prefeito de Belém de Maria/PE, em face do Acórdão 886/2020-TCU-Plenário;
ACORDAM os Ministros do Tribunal de Contas da União, reunidos em Sessão do Plenário, ante as razões expostas pelo Relator, em:
9.1. conhecer, com fulcro no art. 34 da Lei 8.443/1992, dos embargos de declaração opostos por Rolph Eber Casale para, no mérito, rejeitá-los; e
9.2 dar ciência desta deliberação ao representante legal do embargante, Sr. Luís Alberto Gallindo Martins (OAB/PE 20.189) , no endereço informado à peça 119, nos termos do art. 179, § 7º, do Regimento Interno/TCU.

Embargos de declaração opostos em face do Acórdão 886/2020-TCU-Plenário.

Município de Belém de Maria/PE.

3. Recorrente: Rolph Eber Casale (XXX.751.992-XX).

Ana Arraes.

13.1. Ministros presentes: José Mucio Monteiro (Presidente), Walton Alencar Rodrigues, Benjamin Zymler, Augusto Nardes, Aroldo Cedraz, Raimundo Carreiro, Ana Arraes, Bruno Dantas e Vital do Rêgo (Relator).
13.2. Ministra que alegou impedimento na Sessão: Ana Arraes.
13.3. Ministros-Substitutos presentes: Marcos Bemquerer Costa, André Luís de Carvalho e Weder de Oliveira.

Rolph Eber Casale

VITAL DO RÊGO

Ministro Vital do Rêgo.

Cuida-se de embargos de declaração opostos por Rolph Eber Casale, ex-prefeito do Município de Belém de Maria/PE (gestão 2001-2004) , em face do Acórdão 886/2020-TCU-Plenário (peça 106) , mediante o qual foi conhecido e negado provimento aos embargos de declaração interposto pelo ora embargante contra o Acórdão 550/2020-TCU-Plenário (peça 93) que conheceu e negou provimento ao recurso de revisão interposto pelo ex-gestor contra o Acórdão 1626/2017-TCU-Segunda Câmara.
O embargante alega existir contradição no Acórdão 886/2020-TCU-Plenário, em vista dos seguintes aspectos (peças 119-120) :
1. DO CABIMENTO E DA TEMPESTIVIDADE DOS PRESENTES EMBARGOS DECLARATÓRIOS.
Conforme cediço, o Recurso de Embargos de Declaração está previsto no art. 34, da Lei Orgânica do Tribunal de Contas da União (Lei nº 8.443/92) , bem como, art. 287, do RITCU, in verbis:
 (...) 
 (...) uma vez que os Doutos Julgadores utilizaram o argumento de que "até julgamento definitivo em contrário pelo STF, permanecem imprescritíveis as pretensões de ressarcimento decorrentes de tomadas de contas especiais". Ora, conforme cediço (e será demonstrado a seguir) , o STF já decidiu sobre esta demanda, pacificando o entendimento de que SÃO, SIM, PRESCRITÍVEIS AS PRETENSÕES DE RESSARCIMENTO DECORRENTES DE DECISÃO DO CTU. Outrossim, necessária se faz a atribuição de EFEITOS INFRINGENTES aos presentes Embargos de Declaração, uma vez que, ao sanar a contradição a ser apontada nesta peça, a alteração do julgado surgirá como consequência necessária.
2. DA CONTRADIÇÃO PRENSENTE NO ACÓRDÃO ORA GUERREADO - PRESCRIÇÃO DA PRETENSÃO DE RESSARCIMENTO FUNDADA EM DECISÃO DO TCU - RE 636.886 (TEMA 899) - PRECEDENTE OBRIGATÓRIO DO SUPREMO TRIBUNAL FEDERAL.
Quando propôs o Recurso de Revisão, o ora Embargante, indicou que o feito de origem trata-se da Tomada de Contas Especial de nº TC Processo 010.431/2016-0, a qual refere-se ao Convênio 184/2003, vigência entre 23/12/2003 a 30/06/2004, celebrado com o Ministério do Esporte para implantar dois núcleos do projeto "Esporte e Lazer da Cidade".
Ocorre, Ilustre Colegiado, que a TCE em questão só veio a ser instaurada mais de 10 (dez) anos depois após o termo final do prazo de vigência do convênio (30/06/2004) e do prazo limite para a apresentação da prestação de contas (30/08/2004) . O ora Embargante apresentou a prestação de contas em 17/11/2004.
Conforme já mencionado, este Recorrente só foi notificado em 03/12/2014, da rejeição da prestação de contas apresentada em 17/11/2004, e citado da instauração da tomada de contas apenas em 05/07/2016, o que atrairia a aplicação do prazo decadencial decenal cristalizado na redação do art. 6º, II, da IN TCU nº 71/2012.
Ocorre que, apesar de ter sido afastada a pretensão punitiva pela prescrição decenal, o Ministro Relator do Recurso de Reconsideração consignou na fundamentação do Acórdão que, no que se refere à pretensão de ressarcimento do erário, a mesma seria imprescritível por força do entendimento firmado no MS 26.210/DF.
Ora, Doutos Julgadores, é fundamental que o TCU disponha de autonomia para investigar prejuízos ao erário e, em sendo o caso, aplicar, na forma da lei, medidas punitivas pertinentes. Mas a ausência de prazo para mobilizar seu aparato de fiscalização de fato parece incompatível com a noção de segurança jurídica. A ideia de que prazos não valem para o TCU (nem mesmo aqueles que ele próprio estabelece, como a própria IN-TCU 71/2012) não tem base no Direito. Fins de interesse público, como a busca de ressarcimento ao erário, não justificam o abandono das regras jurídicas.
Em consequência, não é difícil perceber o grave prejuízo causado à defesa do ora Recorrente, haja vista o flagrante cerceamento do direito constitucional à ampla defesa e ao contraditório, corolário do postulado do devido processo ou procedimento legal.
De igual forma, RESTOU CLARO QUE A CORTE DE CONTAS DEIXOU DE CONHECER DE OFÍCIO RELEVANTE QUESTÃO DE DIREITO: A OCORRÊNCIA DA PRESCRIÇÃO DA PRETENSÃO DE RESSARCIMENTO DO ERÁRIO BASEADA EM SUAS PRÓPRIAS DECISÕES.
NO QUE SE REFERE À[footnoteRef:2] FIXAÇÃO DO PRAZO PRESCRICIONAL E DECADENCIAL NO EXERCÍCIO DO CONTROLE EXTERNO PELO TCU, O EXCELSO STF JULGOU RECENTEMENTE, EM 20/04/2020, O MÉRITO DO RE 636.886 - TEMA 899 DE REPERCUSSÃO GERAL, FIXANDO TESE PELA PRESCRIÇÃO DE RESSARCIMENTO FUNDADA EM DECISÃO DO TRIBUNAL DE CONTAS. [2:  https://www.migalhas.com.br/quentes/325187/stf-fixa-tese-pela-prescricao-de-ressarcimentofundada-em-decisao-do-tribunal-de-contashttps://jusdecisum.com.br/acao-de-ressarcimento-ao-erario-baseada-em-decisao-de-tribunalde-contas-e-prescritivel/] 
SENÃO, VEJAMOS (DOC. 01) : [peça 120]
 (...) 
Dessa forma, diante da evidente contradição contida na fundamentação do julgado embargado, opõe-se o presente Recurso para que o referido vício apresentado seja efetivamente sanado. E, em virtude do acima explicitado, bem como, da possibilidade de efeitos infringentes do presente Recurso, resta evidente que deve ser reformado o Acórdão ora guerreado.
DIANTE O EXPOSTO, O ORA RECORRENTE REQUER QUE O PRESENTE RECURSO SEJA JULGADO PROCEDENTE, REFORMANDO A R. ACÓRDÃO, PARA DECLARAR NULOS TODOS OS ACÓRDÃOS PROFERIDOS NOS AUTOS DESTA TOMADA DE CONTAS ESPECIAL Nº Processo 010.431/2016-0, E, CONSEQUENTEMENTE, AFASTAR A PENALIDADE E OBRIGAÇÃO DE RESSARCIR O ERÁRIO ANTE O RECONHECIMENTO DA PRESCRIÇÃO, EM RESPEITO AO PRECEDENTE OBRIGATÓRIO ESTABELECIDO PELO SUPREMO TRIBUNAL FEDERAL.
3. DOS REQUERIMENTOS.
Ante o exposto, considerando a viabilidade de efeito modificativo destes embargos declaratórios, requer:
a)  A admissão e consequente PROVIMENTO DESTES EMBARGOS DE DECLARAÇÃO, no sentido de sanar a contradição de que padece o respeitável Acórdão, PARA DECLARAR NULOS TODOS OS ACÓRDÃOS PROFERIDOS NOS AUTOS DESTA TOMADA DE CONTAS ESPECIAL Nº Processo 010.431/2016-0, E, CONSEQUENTEMENTE, AFASTAR A PENALIDADE E OBRIGAÇÃO DE RESSARCIR O ERÁRIO ANTE O RECONHECIMENTO DA PRESCRIÇÃO, EM RESPEITO AO PRECEDENTE OBRIGATÓRIO ESTABELECIDO PELO SUPREMO TRIBUNAL FEDERAL.
Por fim, requer, ainda, que todo e qualquer ato de comunicação processual, notadamente as intimações e publicações oficiais, sejam realizadas EXCLUSIVAMENTE em nome do advogado LUÍS ALBERTO GALLINDO MARTINS, OAB/PE 20.189, ou que sejam enviadas ao seu escritório profissional, com endereço constante no rodapé [R. Sen. José Henrique, 224, Ilha do Leite, Recife - PE, CEP 50070-460, Torre Alfred Nobel, 11º andar. www.luisgallindo.com.br], sob pena de nulidade processual, nos termos do artigo 272, § 5º do CPC/2015.
É o relatório.

Luís Alberto Gallindo Martins (OAB/PE 20.189) e outros.

Não atuou.

EMBARGOS DE DECLARAÇÃO EM RECURSO DE REVISÃO. CONHECIMENTO. REJEIÇÃO. CIÊNCIA.

TOMADA DE CONTAS ESPECIAL (TCE)

não atuou.

Em apreeciação, embargos de declaração opostos por Rolph Eber Casale, ex-prefeito de Belém de Maria/PE (gestão 2001-2004) , em face do Acórdão 886/2020-TCU-Plenário (peça 106) , mediante o qual foi conhecido e negado provimento aos embargos de declaração interposto pelo ora embargante, contra o Acórdão 550/2020-TCU-Plenário (peça 93) que conheceu e negou provimento ao recurso de revisão interposto pelo ex-gestor contra o Acórdão 1626/2017-TCU-Segunda Câmara.
O TCU, por meio do Acórdão 1626/2017-TCU-Segunda Câmara (peça 14) , em sede de Tomada de Contas Especial, julgou irregulares as contas do ora embargante e condenou-o ao pagamento do débito no valor histórico de R$ 62.087,00.
A condenação foi motivada em razão de irregularidades na aplicação dos recursos federais oriundos do Convênio 184/2003 (Siafi 490861) , celebrado entre a municipalidade e aquele órgão ministerial, para a implantação de dois núcleos do projeto "Esporte e Lazer da Cidade" (peça 1, p. 360) , ante a não comprovação do nexo causal entre as despesas incorridas no ajuste e os recursos federais repassados. O convênio vigorou no período de 23/12/2003 a 30/6/2004, com prazo para prestar contas até 29/8/2004 (peça 1, p. 160, 168 e 353) . O repasse federal alusivo ao ajuste foi creditado na conta específica, em 5/1/2003, por meio de três ordens bancárias no montante de R$ 62.087,00 (peça 1, p. 292) .
Nesta oportunidade, alega o embargante existir contradição no Acórdão 886/2020-TCU-Plenário (peça 106) , haja vista os seguintes aspectos, em síntese (peça 119, p. 1-6) :
a) a TCE em questão só veio a ser instaurada mais de 10 (dez) anos depois após o termo final do prazo de vigência do convênio (30/6/2004) e do prazo limite para a apresentação da prestação de contas (30/08/2004) , e o ora embargante apresentou a prestação de contas em 17/11/2004. Este Recorrente só foi notificado em 3/12/2014, da rejeição da prestação de contas apresentada em 17/11/2004, e citado da instauração da tomada de contas apenas em 5/7/2016, o que atrairia a aplicação do prazo decadencial decenal cristalizado na redação do art. 6º, inciso II, da IN TCU 71/2012. Não é difícil perceber o grave prejuízo causado à defesa do ora Recorrente, haja vista o flagrante cerceamento do direito constitucional à ampla defesa e ao contraditório, corolário do postulado do devido processo ou procedimento legal;
b) apesar de ter sido afastada a pretensão punitiva pela prescrição decenal, o Ministro Relator do Recurso de Reconsideração consignou na fundamentação do Acórdão que, no que se refere à pretensão de ressarcimento do erário, a mesma seria imprescritível por força do entendimento firmado no MS 26.210/DF;
c) restou claro que a Corte de Contas deixou de conhecer de ofício relevante questão de direito: a ocorrência da prescrição da pretensão de ressarcimento do erário baseada em suas próprias decisões, haja vista que quanto à fixação do prazo prescricional e decadencial no exercício do controle externo pelo TCU, o Excelso STF julgou recentemente, em 20/4/2020, o mérito do RE 636.886 - Tema 899 de repercussão geral [peça 120], fixando tese pela prescrição de ressarcimento fundada em decisão do Tribunal de Contas.
Requer o sr. Rolph Eber Casale conhecimento dos presentes embargos e o seu provimento para sanar a contradição apontada, conferindo, ainda, efeito modificativo ao julgado para afastar a obrigação de o ex-prefeito ressarcir o erário, bem como declarar nulos todos os acórdãos proferidos nos autos desta tomada de contas especial, ante o reconhecimento da prescrição, em respeito ao precedente obrigatório estabelecido pelo Supremo Tribunal Federal (STF) .
Por fim, requer, ainda, que todo e qualquer ato de comunicação processual, notadamente as intimações e publicações oficiais, sejam realizadas exclusivamente em nome do advogado Luís Alberto Gallindo Martins (OAB/PE 20.189) , ou que sejam enviadas ao seu escritório profissional, com endereço constante no rodapé [da peça recursal - R. Sen. José Henrique, 224, Ilha do Leite, Recife - PE, CEP 50070-460, Torre Alfred Nobel, 11º andar], sob pena de nulidade processual, nos termos do artigo 272, § 5º, do Código Processual Civil - CPC/2015.
Em preliminar, os presentes embargos devem ser conhecidos, ante o preenchimento dos requisitos de admissibilidade previstos no art. 34, § 1º, da Lei 8.443/1992 e a invocação do vício de contradição, pressuposto específico para a espécie.
No mérito, não assiste razão ao embargante.
Os argumentos do embargante de aplicação do prazo decadencial decenal cristalizado na redação do art. 6º, inciso II, da IN TCU 71/2012, de que ocorreu flagrante cerceamento do direito constitucional à ampla defesa e ao contraditório (peça 119, p. 3) , são idênticos às arguições apresentadas pelo sr. Rolph Eber Casale no âmbito (i) do recurso de reconsideração apreciado consoante o Acórdão 298/2019-TCU-Segunda Câmara (peça 49) , (ii) do recurso de revisão apreciado mediante o Acórdão 550/2020-TCU-Plenário (peça 93) e (iii) dos embargos de declaração julgados nos termos do Acórdão 886/2020-TCU-Plenário (peça 106) . Nessas três oportunidades, os colegiados deste TCU afastaram a tese que o ora embargante volta a apresentar. Portanto, não existe a contradição alegada pelo recorrente no Acórdão 886/2020-TCU-Plenário.
O embargante alega que o relator do recurso de reconsideração consignou na fundamentação do Acórdão 298/2019-TCU-Segunda Câmara, no que se refere à pretensão de ressarcimento do erário, que seria imprescritível por força do entendimento firmado no MS 26.210/DF (peça 119, p. 3) . Tal argumento foi enfrentado e afastado quando da apreciação (i) do recurso de reconsideração, nos termos do Acórdão 298/2019-TCU-Segunda Câmara, (ii) do recurso de revisão, conforme Acórdão 550/2020-TCU-Plenário e (iii) dos embargos de declaração julgados nos termos do Acórdão 886/2020-TCU-Plenário. Portanto, não existe a contradição alegada pelo recorrente no Acórdão 886/2020-TCU-Plenário.
Quanto ao recente entendimento do Supremo Tribunal Federal (STF) proferido em sede de Recurso Extraordinário 636.886, em 20/4/2020 (peça 120) , alegado pelo embargante de que esta Corte de Contas deixou de conhecer, caracterizaria a prescrição decadencial da pretensão de ressarcimento ao erário apontado nesta TCE (peça 119, p. 2-6) , cumpre registrar que esse argumento não foi trazido em sede do recurso de reconsideração, de 10/3/2017 (peça 24) , tampouco constou do recurso de revisão, de 12/6/2019 (peça 63) . Trata-se, portanto, de fato novo ocorrido pós recursos de reconsideração e revisão que dessa forma não revela contradição, obscuridade ou omissão na deliberação atacada. Ademais, a análise de novos argumentos de defesa não se coaduna com as vias estreitas dos embargos declaratórios.
Assim, o que se depreende do teor da peça 119 do ora embargante é a intenção, nessa via processual, de rediscutir o mérito do Acórdão 886/2020-TCU-Plenário. Dessa forma, não havendo qualquer vício a ser sanado, impõe-se a rejeição dos embargos ora em apreciação.
Diante do exposto, VOTO para que seja adotada a minuta de acórdão que ora trago ao exame deste colegiado.
TCU, Sala das Sessões Ministro Luciano Brandão Alves de Souza, em 12 de agosto de 2020.
Ministro VITAL DO RÊGO 
Relator